【裁判字號】    98,訴,793
【裁判日期】    980630
【裁判案由】    確認委任關係不存在
【裁判全文】
臺灣桃園地方法院民事判決               98年度訴字第793號
原      告  甲○○
            乙○○
共      同
訴訟代理人  趙興偉律師
被      告  訊通企業股份有限公司
法定代理人  丙○○
訴訟代理人  李淵聯律師
上列當事人間確認委任關係不存在事件，本院於民國98年6 月23
日言詞辯論終結，判決如下：
    主      文
確認原告與被告間董事、清算人委任關係不存在。
被告應向經濟部將原告董事之登記辦理註銷變更登記。
訴訟費用由被告負擔。
    事實及理由
壹、程序方面：
一、按確認之訴非原告有即受確認判決之法律上利益者，不得提
    起，民事訴訟法第247 條第1 項前段定有明文。所謂即受確
    認判決之法律上利益，係指法律關係之存否不明確，原告主
    觀上認其在法律上之地位有不安之狀態存在，且此種不安之
    狀態，能以確認判決將之除去者而言，若縱經法院判決確認
    ，亦不能除去其不安之狀態者，即難認有受確認判決之法律
    上利益（最高法院52年台上字第1240號判例意旨參照）。被
    告辯稱並未否認原告辭任董事，故原告並無確認利益，惟查
    ，原告為被告公司登記名義上董事，有被告公司變更登記表
    附卷可稽（見本院卷第8 至9 頁）。是兩造間是否仍有委任
    關係即屬不明確，且民眾申請被告公司之登記資料時，尚無
    從得知原告現未擔任被告公司董事，依公司法第12條規定，
    仍不得以其事由對抗第三人，而造成原告法律上地位之不安
    定，且該不安定之法律上地位，得以本件確認判決除去。準
    此，原告自有提起本件確認訴訟之法律上利益。
二、按股份有限公司應由董事長對外代表公司，惟公司與董事間
    訴訟，除法律另有規定外，則由監察人或股東會所選任之人
    代表公司為訴訟。公司法第208 條第3 項、第213 條定有明
    文，其立法目的乃恐董事長代表公司對董事起訴，難免有循
    私之舉。若公司已解散行清算程序，公司董事雖不得以董事
    身分執行職務，而應由清算人執行清算事務，但公司之清算
    ，原則上以董事為清算人，除非公司法或章程另有規定或股
    東會另選清算人時，不在此限（公司法第322 條第1 項參照
    ）。且清算人於執行清算事務範圍內，除另有規定外，其權
    利義務與董事同（公司法第324 條參照）。是董事原則上應
    為清算人，且清算人之權利義務與董事同，則董事以清算人
    身分對董事為訴訟，亦難免有循私之舉。依同一法理，仍不
    宜由董事以清算人身分對董事為訴訟。再查清算中，公司股
    東會與監察人依然存續，對董事之訴訟依法仍應由監察人或
    股東會所選任之人代表公司為之，始為適法（見最高法院94
    年度台上字第230 號判決要旨）。本件被告公司於民國90年
    12月31日經主管機關經濟部以經商字第09001521670 號函核
    准解散登記在案，依公司法第26條之1 準用第24條規定，被
    告應進行清算程序，並由所有董事為清算人；而原告在被告
    公司登記上仍列為董事，則本件係屬董事與公司間之訴訟，
    依上開說明，自應以被告公司之監察人丙○○為被告公司之
    法定代理人，併此敘明。
貳、實體方面：
一、原告主張：
  (一)原告原為被告之董事，前已向被告之董事長藍紹明表示辭任
    被告董事職務，則兩造間之委任關係即不存在，茲再以起訴
    狀為辭任董事、清算人之意思表示，應認兩造間董事之委任
    關係即已終止。兩造委任關係終止後，被告已失其繼續使用
    原告姓名之權利基礎，且依經濟部所公布之「公司之登記及
    認許辦法」規定，董事之解任屬公司應辦理變更登記之事項
    ，被告依法應申請變更登記，原告無從以自己名義申請辦理
    。
  (二)並聲明：確認原告甲○○、乙○○與被告間之董事暨清算人
    委任關係不存在。
二、被告則以：
  (一)原告既已表示辭任即已生效，原告即非被告之董事，亦非被
    告之清算人，被告未否認原告之辭任董事或清算人。且被告
    公司變更登記表上原告之姓名已被刪除，並已蓋上公司登記
    校正章，故原告提起本件確認之訴即無受判決之法律上利益
    。
  (二)並聲明：原告之訴駁回。
三、本院之判斷：
  (一)按董事為自己或他人與公司為買賣、借貸或其他法律行為時
    ，由監察人為公司之代表，公司法第223 條定有明文；又按
    終止權之行使，依民法第263 條準用同法第258 條之規定，
    應向他方當事人以意思表示為之。原告主張先前已對被告之
    董事長藍紹明表示辭任被告公司董事職務，惟就此部分並無
    法舉證（卷第24頁），已難認可採，況依前揭公司法、民法
    之規定，原告終止董事委任關係，係董事為自己對被告為法
    律行為，自應由監察人為公司之代表，原告對被告之董事長
    藍紹明為終止董事委任關係之意思表示，自非合法。
  (二)按「非對話而為意思表示者，其意思表示，以通知達到相對
    人時，發生效力」；「當事人之一方，得隨時終止委任契約
    」；「公司與董事間之關係，除本法另有規定外，依民法關
    於委任之規定」；「清算人於執行清算事務之範圍內，除本
    節有規定外，其權利義務與董事同」，民法第95條第1 項、
    第549 條第1 項、公司法第192 條第4 項、第324 條分別定
    有明文。原告主張以本件起訴狀作為終止兩造間董事、清算
    人委任關係之意思表示，而本件起訴狀繕本已於98年6 月3
    日送達被告監察人，此有送達證書在卷可稽（卷第13頁），
    故自98年6 月3 日起，兩造間之董事、清算人委任關係即為
    終止。原告既已與被告終止上述委任關係，其與被告間董事
    、清算人之委任關係自不存在。
  (三)按公司之登記或認許，應由代表公司之負責人備具申請書，
    連同應備之文件一份，向中央主管機關申請，由代理人申請
    時，應加具委託書。公司之登記或認許事項及其變更，其辦
    法，由中央主管機關定之，公司法第387 條第1 項、第4 項
    定有明文。又按公司及外國公司登記事項如有變更者，應於
    變更後15日內，向主管機關申請為變更之登記，則為中央主
    管機關經濟部依上開規定所發布之「公司之登記及認許辦法
    」第15條前段所明定。本件原告與被告間之董事、清算人委
    任關係既已於93年11月16日終止，原告即非被告公司之董事
    ，公司應登記事項已有變更，被告依法應辦理申請變更登記
    。而此項變更登記，依公司法第387 條第1 項規定，應由代
    表公司之負責人備具申請書，連同應備之文件一份，向中央
    主管機關申請，原告既無從自己辦理被告應登記事項之變更
    登記，自應認原告得請求被告辦理上述之公司變更登記。
  (四)從而，原告以其已與被告終止董事、清算人之委任關係，請
    求確認兩造間之董事、清算人委任關係不存在，並請求被告
    應向經濟部辦理原告董事解任之變更登記，為有理由，應予
    准許。
據上論結，本件原告之訴為有理由，依民事訴訟法第78條，判決
如主文。
中    華    民    國    98    年    6     月    30    日
                  民事第二庭    法  官  王耀興
以上正本係按原本作成。
如對本判決上訴，須於判決送達後20日內向本院提出上訴狀。
中    華    民    國    98    年    6     月    30    日
                                書記官  黃盈菁


司法院資訊處製作；財團法人民間司法改革基金會備份。
